【裁判字號】    99,保險上,1
【裁判日期】    990316
【裁判案由】    返還保險費
【裁判全文】
臺灣高等法院臺中分院民事判決         99年度保險上字第1號
上  訴  人  乙○○
上  訴  人  丁○○○
上 列 二人
訴訟代理人  謝秉錡律師
被 上 訴人  新光人壽股份有限公司
                      設臺北市○○○路○段66號31樓
法定代理人  甲○○    住臺北市○○○路○段66號31樓
訴訟代理人  己○○    住臺北市○○○路○段66號36樓
訴訟代理人  丙○○    住臺北市○○○路○段66號36樓
上列當事人間請求返還保險費事件，上訴人對於中華民國98年11
月3日臺灣臺中地方法院98年度保險字第52號第一審判決提起上訴
，本院於99年3月2日言詞辯論終結，判決如下：
    主  文
上訴駁回。
第二審訴訟費用由上訴人乙○○負擔十分之六；餘由上訴人丁○
○○負擔。
    事實及理由
一、上訴人主張：(一)原審共同被告戊○○（以下簡稱戊○○）原
    為被上訴人公司中義收費通訊處組長，負責對外招攬保險等
    業務。上訴人乙○○（以下簡稱乙○○）於民國96年間，因
    被上訴人曾分別在台中長榮桂冠飯店、江屋日式料理餐廳舉
    辦說明會，聲稱投資「得意理財變額壽險」具有高額獲利，
    並稱投保後即可參加日本及韓國之旅遊行程，且可藉由房屋
    之價值進行貸款，以為購買保單之資金。乙○○考量投資利
    益，及其素來均委託戊○○代為辦理投保、及繳交保費等相
    關事宜，認戊○○可堪信任，遂同意投資，並提供坐落台中
    縣太平市○○段145號小段地號暨其上建物為擔保，向訴外
    人台灣新光商業銀行股份有限公司（以下簡稱新光商銀）貸
    款新台幣（下同）230萬元；嗣乙○○於96年8月31日將該筆
    款項匯入戊○○帳戶以繳納保險費，並簽立要保書，戊○○
    稱數日後會寄交正式保單，惟乙○○苦等仍未收到保險單、
    或被上訴人寄來之投資訊息，乃向被上訴人中義收費通訊處
    申訴，戊○○因畏懼東窗事發，遂開立發票日為97年3月31
    日、支票號碼BN0000000、面額230萬元之支票，及發票日為
    96年12月25日、票據號碼WG00000000號、同面額之本票各乙
    紙，交付予乙○○欲掩飾犯行，然前揭支票屆期提示，因存
    款不足，未獲付款。戊○○於檢察官偵查中已自認其假藉賣
    保險為名，向乙○○詐得230萬元之事實，並經檢察官審結
    起訴。按保險契約為諾成契約，以雙方意思表示合致時契約
    即告成立，乙○○既已承諾投資該基金保險，並簽訂要保書
    ，繳交保險費，兩造間保險契約應已成立生效，不以乙○○
    有無持有保險單為要件。(二)上訴人丁○○○（以下簡稱丁○
    ○○）前因資金調度所需，以所有坐落台中縣太平市○○○
    段0132之1101地號土地暨其上1097建號建物為擔保，向被上
    訴人貸款100萬元，嗣於96年8月間，因丁○○○已有足額款
    項可清償貸款，故委由戊○○清償該債務，丁○○○交付現
    金988,511元予戊○○，熟料戊○○收取該金額後，竟私吞
    該筆款項，致丁○○○受有上開損害，嗣戊○○為文過飾非
    ，雖交付發票日97年3月10日、支票號碼BN0000000、面額10
    0萬元支票乙紙予丁○○○，惟該支票經屆期提示，亦因存
    款不足而遭退票。綜上；戊○○係於執行投資型保險業務、
    及代收款項業務時，先後侵占乙○○、丁○○○所交付投保
    、及清償貸款之款項，被上訴人為戊○○之僱用人，自應對
    戊○○因執行職務不法侵害上訴人權利致受之損害，與戊○
    ○負連帶賠償責任。爰依民法第184條第1項後段、第188條
    第1項規定，訴請被上訴人與戊○○應連帶賠償上訴人上開
    損害。聲明求為判決：(一)戊○○與被上訴人應連帶給付乙○
    ○230萬元、連帶給付丁○○○100萬元，及均自起訴狀繕本
    送達翌日起至清償日止，按年利率5%計算之利息。(二)上訴人
    願供擔保，請准宣告假執行。
  【原審判決戊○○應分別給付乙○○、丁○○○230萬元、988
    ,511元，及均自98年7月17日起至清償日止，按年息5%計算
    之利息；並就乙○○、丁○○○勝訴部份，分別酌定相當擔
    保金，為假執行宣告；及駁回乙○○、丁○○○其餘之訴及
    其假執行之聲請。】
  【上訴人不服原判決，提起本件上訴，聲明求為判決：(一)原審
    不利於上訴人部分廢棄；(二)上開廢棄部分，被上訴人應與戊
    ○○連帶給付乙○○230萬元，及自起訴狀繕本送達翌日起
    至清償日止，按年利率5%計算之利息；(三)被上訴人應與戊○
    ○連帶給付丁○○○988,511元，及自起訴狀繕本送達翌日
    起至清償日止，按年利率5%計算之利息。】
  【原判決為戊○○敗訴部分，未據戊○○提起上訴，該部分已
    告確定；又丁○○○就原判決駁回其請求戊○○與被上訴人
    應連帶給付11,489元部分，亦未聲明不服，該部分亦已告確
    定，均不在本院審理範圍，附此敘明。】
二、被上訴人則辯以：(一)依乙○○提出之不動產鑑價收據、房地
    產登記費用明細表、及存簿影本等資料，僅能證明乙○○提
    供所有不動產為擔保向新光商銀貸款，並以轉帳方式交付戊
    ○○230萬元，並不足以證明該款項係為向被上訴人投保所
    交付之保險費；且由乙○○提出之提存簿，可知戊○○於收
    受乙○○匯款之次月起，均按月匯相當於貸款利息之金額予
    乙○○，若非乙○○借款予戊○○，豈有由戊○○繳納貸款
    利息之理，顯見；系爭款項係由戊○○向乙○○私人借貸所
    為。又乙○○雖主張其所欲投保之保險契約業已成立云云，
    惟保險業務員本身並無代保險人與要保人締結保險契約之權
    ，其向要保人介紹保險商品僅係要約之引誘，要保人繳交要
    保書並同時繳納保險費則為要約之意思表示，待保險人表示
    願意承保始為承諾之意思表示，斯時雙方意思表示始為一致
    、保險契約始成立，是縱令戊○○曾向乙○○介紹保險商品
    、乙○○曾提出願締結保險契約之要約並繳納保險費，仍不
    能據此即認定保險契約業已成立甚至生效，而認被上訴人應
    與戊○○連帶負賠償之責。再者，乙○○所稱欲投保之得意
    理財變額壽險雖有附加投資功能，本質仍屬人壽保險，倘乙
    ○○匯予戊○○之款項確係為向被上訴人投保前開保險，其
    應會在意該筆款項是否有被用以投保，而非交由戊○○任意
    處分，並由戊○○代付利息長達半年之久，嗣又以接受戊○
    ○、及梁聖芬所簽發之支票與本票以資解決。另乙○○即便
    因被上訴人未核發保單而未取得要保書，亦應尚有規劃書、
    保險商品簡介等資料供乙○○瞭解保險商品內容，然迄今均
    未見其提出前揭相關資料，實難令人信服所交付予戊○○之
    款項係屬保險費。(二)又戊○○經被上訴人授權之職務範圍，
    僅限於解釋保險商品內容及保單條款、說明填寫要保書注意
    事項、轉送要保文件及保險單，以及收取相當於第一期保險
    費等與保險契約促成相關之內容，並不包括貸款業務，是丁
    ○○○縱確有將其欲向被上訴人清償貸款之款項交付戊○○
    而遭侵占，亦僅係丁○○○私下委託戊○○之行為，屬戊○
    ○個人之犯罪行為而與其執行職務無關，與民法第188條所
    定僱用人連帶賠償責任之要件不符，被上訴人自無與戊○○
    負連帶賠償責任之餘地。況依丁○○○於原審所提出之存簿
    及支票，亦不足證明交付988,511元予戊○○之原因為何。
    又丁○○○交付戊○○上開款項係以「提轉劃撥」方式為之
    ，則如其欲向被上訴人清償貸款，實可直接將該款項劃撥、
    或轉匯入被上訴人之帳戶，何須先轉至他人帳戶後再由他人
    向被上訴人繳納？此亦與經驗法則相違；又丁○○○交付98
    8,511元予戊○○後，其約定帳戶至少尚有2次遭扣款償還貸
    款本息之紀錄，然其卻無異議；甚於97年2月5日再自行清償
    全部貸款本息，並收受戊○○所交付之100萬元支票，殊與
    常理不符，顯見；丁○○○交付戊○○上開款項應係基於二
    人間私人財務往來關係。綜上，上訴人既不能證明其等上開
    款項之損失，係因戊○○執行職務不法侵害權利而生，其等
    訴請被上訴人應與戊○○負連帶賠償責任，即無理由。上訴
    人雖又以戊○○於刑事偵查中已自認假借賣保險、代為償還
    貸款為名，向其等詐得330萬元，並經檢察官審結、起訴等
    情，而主張戊○○確係乘職務之便侵害其權利，並認原審未
    就刑事案件之卷證資料斟酌取捨云云，惟戊○○於檢察官偵
    訊中所為之自白，係訴訟外之陳述，非於本件中所為之自認
    ，不生民事訴訟法第279條所定自認之效力；況上訴人係以
    被上訴人應負連帶賠償責任為由，提起本件訴訟，則戊○○
    與被上訴人間為必要共同訴訟性質，有民事訴訟法第56條之
    適用，縱戊○○為訴訟上自認，其不利益亦對全體共同訴訟
    人不生效力。又由上訴人於原法院97年度訴字第2811號偽造
    文書刑事案件中，依其等97年8月8日刑事陳述理由狀中更陳
    稱：「‧‧‧分別於96年下半年間向被害人兄妹誑稱因須款
    孔急，短期調現週轉，且再三保證票據到期一定如數償還，
    決不有誤云云。並由梁傑雄提供所有之不動產所有權狀正本
    質押，以擔保借款如數償還保證，取信被害人，使被害人兄
    妹誤信為真，不疑有詐，遂如數借款與其二人．．．」等語
    ，益見；上訴人與戊○○間之系爭債權債務，係其等私人間
    借貸契約所生，被上訴人並無依民法第188條第1項規定負連
    帶賠償責任之義務等語。
三、查上訴人主張戊○○原任職於被上訴人公司中義收費通訊處
    組長，負責對外招攬保險業務。乙○○於96年間提供其所有
    坐落台中縣太平市○○段145號小段地號暨其上建物為擔保
    ，向新光商銀貸款230萬元，並於96年8月31日匯款230萬元
    予戊○○；而乙○○持有戊○○所交付、面額各為230萬元
    之本票、支票各乙紙，前開支票屆期經乙○○提示，因存款
    不足未獲付款。又丁○○○曾以其所有坐落台中縣太平市○
    ○○段0132之1101地號土地暨其上1097建號建物為擔保，向
    被上訴人貸款100萬元，丁○○○於96年11月19日提轉劃撥
    988,511元予戊○○，嗣戊○○交付面額100萬元之支票乙紙
    予丁○○○，而該支票屆期經提示，亦因存款不足未獲付款
    等情，業據上訴人提出曾與被上訴人簽署之保險單、土地暨
    建物所有權狀，房地產登記費用明細表、活期儲蓄存款簿、
    上開支票暨退票理由單、及本票等件為證，並為被上訴人所
    不爭執，堪信上訴人上開部分之主張為真實。
四、惟上訴人主張乙○○係為向被上訴人投保「得意理財變額壽
    險」，始交付系爭230萬元予戊○○，作為繳納該投資型保
    險費用之用；丁○○○係為清償被上訴人貸款，交付988,51
    1元予戊○○，上開款項均遭戊○○侵吞挪用，而戊○○為
    被上訴人之受僱人，負責執行投資型保險業務、及代收款項
    之業務，戊○○先後侵占上訴人所交付作為投保、及清償貸
    款所用之系爭款項，依民法第188條第1項規定，被上訴人就
    其受僱人因執行職務不法侵害上訴人之權利，致上訴人受有
    上開損害，自應與戊○○負連帶賠償責任等節，則為被上訴
    人所否認，並以上詞置辯。經查：
  (一)關於乙○○交付230萬元予戊○○，係為繳納被上訴人之投
    資型保險費用之用、或係戊○○個人侵權行為所為之交付，
    被上訴人是否應負僱用人連帶賠償責任？
  1.乙○○主張其係為向被上訴人投保「得意理財變額壽險」，
    始向新光商銀貸款230萬元，並於96年8月31日將該筆款項匯
    予戊○○，作為繳納投資型保險費用之用，被上訴人應就戊
    ○○執行投資型保險業務所侵占其系爭款項，負連帶賠償責
    任等語，惟已為被上訴人所否認。按當事人主張有利於己之
    事實者，就其事實有舉證之責任。民事訴訟法第277條定有
    明文。乙○○自應就其上開主張有利於己之事實負舉證責任
    。乙○○固提出其存摺、及土地暨建物所有權狀等資料為證
    （見原審卷第20至26頁），惟上開證據資料僅足證明乙○○
    有提供該不動產為擔保，向新光商銀貸款，及於96年8月31
    日以轉帳方式交付戊○○230萬元之事實，並不足以證明該
    款項係乙○○為向被上訴人投保所交付之保險費。又由乙○
    ○提出之上開存摺明細表，可看出乙○○於96年8月31日轉
    帳系爭款項予戊○○後，戊○○分別於96年10月3日、同年
    11月1日、97年2月12日（梁家豪為戊○○之子）匯款13,000
    元入乙○○該帳戶內，而此金額核與上開貸款利息之12,470
    元、及12,500元之數額相去不遠（見原審卷第25、26頁）；
    而乙○○亦不爭執戊○○所匯入其帳戶之上開款項為利息等
    情(見本院卷75頁背面)，按乙○○如係投保被上訴人投資型
    保險屬實，其向新光商銀貸款230萬元之利息，自應由乙○
    ○自行負擔繳納，要無由戊○○代為繳納之餘地，此已與常
    情不符，依此；已難為乙○○有利之認定。
  2.乙○○雖又以：戊○○於檢察官偵查中已自認假藉賣保險為
    名，向其詐得230萬元之事實等語。惟按當事人之一造，在
    別一訴訟事件所為不利於己之陳述，縱使與他造主張之事實
    相符，亦僅可為法院依自由心證認定事實之資料，究未可與
    民事訴訟法第279條所稱之自認同視（最高法院28年上字第
    2171號判例意旨參照）。又按訴訟標的對於共同訴訟之各人
    必須合一確定者，共同訴訟人中一人之行為有利益於共同訴
    訟人者，其效力及於全體；不利益者，對於全體不生效力。
    民事訴訟法第56條第1項第1款定有明文。查戊○○於刑事偵
    查中供述：「我有跟他(指乙○○)講要以此筆錢用來買基金
    ，後來把它挪用掉了」等語（見偵查卷第110頁），按戊○
    ○固於偵查中為上開供述，惟係於民事審判程序外所為，對
    本件無拘束力，揆諸上開判例要旨，亦無自認效力；至戊○
    ○於本件審理中均未到庭（目前通緝中），亦未提出準備書
    狀爭執，依民事訴訟法第280條第3項前段規定，準用同條第
    第1項視同自認之規定，惟視同自認不等同自認；且上訴人
    提起本件之訴，訴請戊○○與被上訴人應負連帶賠償責任，
    依上訴人本件主張之上開事實，戊○○與被上訴人間為類似
    必要共同訴訟性質，亦有民事訴訟法第56條第1項第1款規定
    之適用，即共同訴訟人中一人之行為，不利益於共同訴訟人
    者，對於他共同訴訟人並不生效力，戊○○於偵查中上開所
    述，於本件訟訟中，此不利益效力並不及於被上訴人，乙○
    ○此部分主張，亦乏依據。
  3.乙○○再以：保險契約為諾成契約，雙方意思表示合致契約
    即告成立，其已承諾投資基金保險，並簽訂要保書，及繳交
    保險費，兩造間保險契約已成立並生效，不以其有無持有保
    險單為要件，其交付系爭款項予戊○○，確為向被上訴人投
    保得意理財變額壽險之用等語，惟亦為被上訴人所否認，並
    以戊○○未曾將乙○○所填要保書帶回被上訴人公司審核等
    語（見本院卷第29頁）。查乙○○就其已簽訂要保書一節，
    即使因被上訴人未核發保單，而未取得要保書，惟應尚有相
    關之規劃書、保險商品簡介等資料，可資為本件之證據方法
    ，並未據其提出任何投保相關資料以資證明，已難以採信。
    又其向新光商銀貸款所得230萬元，係轉帳入戊○○帳戶，
    已如前述，苟乙○○系爭款項係繳納保險費之用，何以未匯
    入被上訴人帳戶內；再由原法院97年度訴字第2811號偽造文
    書刑事案件中，依上訴人於97年8月8日提出之刑事陳述理由
    狀中載明：「‧‧‧分別於96年下半年間向被害人兄妹（即
    乙○○、丁○○○）誑稱因須款孔急，短期調現週轉，且再
    三保證票據到期一定如數償還，決不有誤云云。並由梁傑雄
    （即戊○○丈夫）提供所有之不動產所有權狀正本質押，以
    擔保借款如數償還保證，取信被害人，使被害人兄妹誤信為
    真，不疑有詐，遂如數借款與其二人，按被害人乙○○借予
    戊○○、梁傑雄二人金額為230萬元。又被害人丁○○○借
    予戊○○、梁傑雄二人金額為100萬元，有渠等交付之票據
    可資證明。」等語甚詳（見該刑事卷第15頁），而與乙○○
    本件主張：系爭款項匯入戊○○帳戶，係為向被上訴人投保
    得意理財變額壽險之用等語，有所齣齬。又由戊○○嗣後簽
    發同額本票、及由梁聖芬簽發同額支票，交付予乙○○作為
    清償系爭款項，益見；乙○○匯入戊○○之系爭款項，應係
    其與戊○○間之借款債務糾紛，尚乏證據證明係為投保被上
    訴人投資型保險之保費之用。查戊○○固為被上訴人之受僱
    人，負責對外招攬保險業務，為兩造所不爭。惟按民法第18
    8條所定僱用人之連帶賠償責任，係以受僱人因執行職務不
    法侵害他人之權利時，始有適用，倘係受僱人個人之犯罪行
    為而與執行職務無關，即與該條規定之要件不合，殊無因受
    僱人濫用職務或利用職務上之機會及與執行職務之時間或處
    所有密切關係之行為，其外觀在客觀上認與執行職務有關，
    不法侵害他人之權利，遽認僱用人應與該受僱人負連帶賠償
    責任（最高法院92年台上字第485號判決意旨參照）。戊○
    ○既係施用詐術向乙○○詐得系爭款項，並無證據證明係作
    為被上訴人保險基金保費之用，堪認戊○○係濫用其招攬保
    險業務之身分，遂行其個人犯罪行為，難認其個人之侵權行
    為，與其執行保險職務有所關聯，而認被上訴人應與戊○○
    負連帶賠償責任。則乙○○訴請被上訴人應與戊○○連帶賠
    償系爭230萬元，洵非有據。
  (二)關於戊○○向丁○○○收取988,511元清償被上訴人貸款，
    此行為是否屬戊○○執行職務之範圍，被上訴人是否應負僱
    用人連帶賠償責任？
    丁○○○主張：其委託戊○○清償積欠被上訴人之貸款988,
    511元，詎遭戊○○私吞，戊○○係於執行代收款項業務時
    ，侵占其所交付清償貸款之款項，被上訴人為戊○○之僱用
    人，自應對戊○○因執行職務不法侵害其權利，致其受損害
    ，與戊○○負連帶賠償責任等語。惟查：依被上訴人簽署予
    戊○○之授權書內容載明：被上訴人僅授權戊○○為下列招
    攬行為：解釋保險商品內容及保險單條款。說明填寫要
    保書注意事項。轉送要保文件及保險單。收取相當於第
    一期保險費等事項（見原審卷第106頁），經核以上授權範
    圍均為促成保險契約相關之業務，並不包括代客戶清償被上
    訴人之貸款業務甚明。又查戊○○於事發時係被上訴人中義
    收費通訊處組長，負責對外招攬保險業務一節，為丁○○○
    所不爭，則關於清償貸款等業務，即非戊○○職務上負責之
    範圍，戊○○自無代被上訴人收取系爭款項清償貸款之權限
    。再由丁○○○於原審起訴狀亦陳稱：其通知戊○○前來收
    取房屋貸款償還款，係因其與家人以往皆係由戊○○代為處
    理相關辦理投保及繳交保費事務，故其將房貸清償款繳交予
    戊○○代收等語（見原審卷第7頁）、及其於原審審理中自
    承：其將償還貸款之款項交付予戊○○，係基於其對戊○○
    之信任等語（見原審卷第90頁），足認丁○○○亦明知其委
    由戊○○收取款項償還被上訴人貸款，此業務並非戊○○所
    職掌之範疇，純係其等二人間私人協助之行為，要與戊○○
    執行被上訴人之職務無關，戊○○嗣將受託之系爭款項侵吞
    入己，亦係戊○○個人之犯罪行為，核與民法第188條第1項
    所定僱用人之連帶賠償責任，須以受僱人因執行職務不法侵
    害他人之權利，始有適用之要件不符，自不得僅以丁○○○
    將系爭款項交付予戊○○，代為清償被上訴人貸款之事實，
    即令被上訴人應負僱用人連帶賠償責任。因之；丁○○○以
    其委託戊○○清償積欠被上訴人之貸款988,511元，而遭戊
    ○○侵吞，訴請被上訴人應與戊○○負連帶賠償責任，亦屬
    無據。
五、綜上所述；上訴人本於民法第184條第1項、第188條第1項侵
    權行為僱用人連帶損害賠償法律關係，訴請被上訴人應與原
    審共同被告戊○○連帶給付乙○○230萬元、丁○○○988,5
    11元，及均自起訴狀繕本送達翌日起至清償日止，按年息5%
    計算之利息，均為無理由，其假執行之聲請亦失所依附，原
    審為上訴人敗訴之判決，及駁回其假執行之聲請，並無不合
    ，上訴意旨猶執詞指摘原判決不當，求予廢棄改判，為無理
    由，應予駁回。
六、本案事實已臻明確，兩造其餘攻擊防禦方法，不足以影響本
    判決結果，爰不一一論述，併此敘明。
據上論結：本件上訴為無理由，依民事訴訟法第449條第1項、第
78條、第85條第1項但書，判決如主文。
中    華    民    國    99    年    3     月    16    日
                民事第四庭    審判長法  官  陳蘇宗
                                    法  官  黃永祥
                                    法  官  張浴美
以上正本係照原本作成。
如對本判決上訴，須於收受判決送達後20日內向本院提出上訴書
狀，其未表明上訴理由者，應於提出上訴後20日內向本院提出上
訴理由書（須按他造人數附具繕本）。
上訴時應提出委任律師為訴訟代理人之委任狀。具有民事訴訟法
第466條之1第1項但書或第2項之情形為訴訟代理人者，另應附具
律師及格證書及釋明委任人與受任人有該條項所定關係之釋明文
書影本。
                                    書記官  阮正枝
中    華    民    國    99    年    3     月    16    日
                                                      Ｓ

司法院資訊處製作；財團法人民間司法改革基金會備份。
